臺灣臺北地方法院民事判決　　　　　　　99年度訴字第5169號
原　　　告　李美瑛
被　　　告　陳玉珍
　　　　　　陳玉梅
上列當事人間給付租金等事件，本院於民國100年5月5日言詞辯
論終結，判決如下：
    主  文
被告應自坐落於臺北市○○區○○段一小段一三八地號土地上之
九三一建號即門牌號碼臺北市○○路二四二巷六弄十八號四樓之
房屋遷出，並騰空返還予原告。
被告應自民國九十九年三月十日起至遷讓上開房屋之日止，按月
連帶給付原告新臺幣陸仟捌佰壹拾元。
原告其餘之訴駁回。
訴訟費用由被告連帶負擔五分之四，餘由原告負擔。
本判決第一項於原告以新臺幣貳拾柒萬貳仟伍佰元供擔保後，得
假執行。但被告以新臺幣捌拾壹萬柒仟伍佰肆拾元為原告預供擔
保，得免為假執行。
本判決第二項於原告以新臺幣萬壹仟柒佰玖拾肆元供擔保後，
得假執行。但被告以新臺幣玖萬伍仟佰捌拾貳元為原告預供擔
保，得免為假執行。
原告其餘假執行之聲請駁回。
    事實及理由
壹、程序方面
    按訴狀送達後，原告不得將原訴變更或追加，但基礎事實同
    一者、擴張或減縮應受判決事項之聲明者，不在此限，民事
    訴訟法第255條第1項第2款、第3款定有明文。本件原告原起
    訴狀所載之聲明為：（一）被告應將臺北市○○路242巷6弄
    18號4樓房屋遷讓返還予原告；並給付租金新臺幣（下同）
    14萬7000元；（二）請法院依職權宣告假執行，嗣於民國99
    年12月23日本院準備程序變更聲明為：（一）被告應自坐落
    於臺北市○○區○○段一小段138地號土地上之931建號即門
    牌號碼臺北市○○路242巷6弄18號4樓之房屋遷出，並騰空
    返還予原告；（二）被告應自99年3月2日起至遷讓房屋之日
    止，按月連帶給付原告2萬1000元；（三）願供擔保請准宣
    告假執行。嗣100年2月10日本院準備程序中，再變更訴之聲
    明第2項為：被告應自99年3月10日起至遷讓房屋之日止，按
    月連帶給付原告2萬1000元。經核原告前後聲明請求之基礎
    事實同一，且所為訴之變更應屬聲明之擴張後減縮，揆諸前
    開法條所示，亦無不合，自應准許。
貳、實體方面
一、原告起訴主張：原告參與臺灣臺北地方法院98年度司執助字
    第3306號不動產公開拍賣程序，於99年3月2日標得坐落臺北
    市○○區○○段一小段138地號土地，及其上臺北市○○區
    ○○段一小段931建號即門牌號碼臺北市○○路242巷6弄18
    號4樓之房屋（下稱系爭不動產），並已繳足全部價金，而
    於同年月10日取得不動產權利移轉證明書，而取得系爭不動
    產所有權，惟上開強制執行程序債務人陳玉鳳之妹即被告陳
    玉珍、陳玉梅現仍居住在系爭不動產內，為此爰依民法第
    767條第1項物上請求權、第179條不當得利請求權及侵權行
    為損害賠償請求權之規定，請求被告遷讓房屋並給付相當於
    租金之不當得利或損害賠償等語，並聲明：（一）被告應自
    坐落於臺北市○○區○○段一小段138地號土地上之931建號
    即門牌號碼臺北市○○路242巷6弄18號4樓之房屋遷出，並
    騰空返還予原告；（二）被告應自99年3月10日起至遷讓房
    屋之日止，按月連帶給付原告新臺幣2萬1000元；（三）願
    供擔保請准宣告假執行。
二、被告則以：系爭不動產本為被告陳玉珍所有且一直居住在內
    ，僅借名登記於胞姐陳玉鳳名下，嗣因陳玉鳳為他人作保致
    系爭不動產遭銀行拍賣求償，被告陳玉珍實為受害人；拍賣
    公告亦載明系爭不動產在拍定後不點交，即可證系爭不動產
    之使用權利在法律上仍有爭議，被告並非無權占有之第三人
    ；被告陳玉梅長年在大陸工作，不在臺灣，原告主張被告陳
    玉梅自99年3月10日至99年10月10日占有系爭不動產，並未
    舉證以實其說；又原告未針對租金行情提出任何證物，況系
    爭不動產接近環河北路一帶較為老舊之社區，租金行情應在
    原告所主張之每坪659元之下，本件不動產為城市地方房屋
    ，應受土地法第97條第1項規定之限制，應依系爭不動產周
    遭繁榮程度等因素判斷相當於租金之不當得利金額等語，資
    為抗辯，並聲明：（一）原告之訴及假執行之聲請均駁回；
    （二）如受不利判決，願供擔保請准宣告免為假執行。
三、兩造不爭執事項
（一）本院98年度司執助字第3306號債權人彰化商業銀行股份有
      限公司等與債務人陳玉鳳間清償債務強制執行事件，經將
      陳玉鳳所有系爭不動產公開拍賣，由原告於99年3月2日得
      標買受，並繳足全部價金，嗣經本院於99年3月10日發給
      原告不動產權利移轉證書，原告自領得權利移轉證書之日
      起，取得系爭不動產所有權，並持向地政機關辦妥所有權
      移轉登記。
（二）被告二人均設籍於系爭不動產，被告陳玉珍現仍居住於系
      爭不動產內，而被告陳玉梅自大陸返臺期間，亦居住於系
      爭不動產內。
四、得心證之理由
    本件原告起訴主張其為系爭不動產之所有權人，被告無權占
    有系爭不動產，應自系爭不動產遷出返還予原告，並按月給
    付相當於租金之不當得利或損害賠償等語，為被告所否認，
    並以前詞置辯，是本件兩造之爭點厥為：（一）被告是否為
    無權占有系爭不動產？原告依民法第767條規定請求被告遷
    讓系爭不動產，有無理由？（二）原告依民法不當得利及侵
    權行為法律關係，請求被告自99年3月10日起按月連帶給付
    相當於租金之不當得利或損害賠償2萬1000元，有無理由？
    本院茲分述如下：
（一）被告無權占有系爭不動產，應自系爭不動產遷出並騰空返
      還予原告
    1.按所有人對於無權占有或侵奪其所有物者，得請求返還之
      。對於妨害其所有權者，得請求除去之。有妨害其所有權
      之虞者，得請求防止之民法第767條定有明文。次按以無
      權占有為原因，請求返還土地者，占有人對土地所有權存
      在之事實無爭執，而僅以非無權占有為抗辯者，土地所有
      權人對其土地被無權占有之事實無舉證責任，占有人自應
      就其取得占有係有正當權源之事實證明之，最高法院85年
      度台上字笫1120 號判決可資參照。本件原告主張其為系
      爭不動產之所有權人，被告無權占有，請求被告遷讓返還
      系爭不動產，被告以其非無權占有為抗辯，自應由被告就
      所抗辯占有係有正當權源之事實負舉證責任。
    2.次按拍賣之不動產，買受人自領得執行法院所發給權利移
      轉證書之日起，取得該不動產所有權，強制執行法第98條
      第1項定有明文。原告主張其為系爭不動產所有權人，業
      據提出本院不動產權利移轉證書、土地及建物登記謄本為
      證，可知原告係於99年3月2日經本院之公開拍賣程序拍定
      系爭不動產，嗣經本院於99年3月10日發給不動產權利移
      轉證書，為被告所不爭執，則依上開規定，原告於99年3
      月10日取得系爭不動產權利移轉證書之時起，即已取得系
      爭不動產之所有權，而為系爭不動產之所有權人，足堪認
      定。原告並於99年3 月30日辦理所有權移轉登記完畢。
    3.復按依本法所為之登記，有絕對效力，土地法第43條定有
      明文。又土地法第43條所謂登記有絕對效力，係為保護第
      三人起見，將登記事項賦與絕對真實之公信力，故真正權
      利人祇許在未有第三人取得權利前，以登記原因無效或得
      撤銷為塗銷登記之請求，若已有第三人本於現存之登記而
      為取得權利之新登記以後，不得更為塗銷登記之請求，真
      正權利人對於第三人依此取得之不動產，訴請返還，自無
      法律上之根據，最高法院41年台上字第323號判例可資參
      照。本件被告雖抗辯：系爭不動產本為被告陳玉珍所有，
      僅借名登記於陳玉鳳名下，且拍賣公告上已載明系爭不動
      產拍定後不點交，故被告並非無權占有云云，惟查，被告
      陳玉珍雖主張為系爭不動產之所有權人，然其既知系爭不
      動產將被強制執行，竟未於本院強制執行程序開始起至系
      爭不動產拍賣程序終止前，依強制執行法第15條規定提起
      第三人異議之訴，則被告陳玉珍是否確為系爭不動產所有
      權人，已非無疑。又縱認被告陳玉珍與訴外人陳玉鳳間係
      借名登記關係，則在被告陳玉珍依法終止其與陳玉鳳之借
      名契約，請求陳玉鳳將系爭不動產移轉登記為被告陳玉珍
      所有前，系爭不動產仍為登記名義人陳玉鳳所有，而此一
      登記有絕對效力。嗣因陳玉鳳之債權人聲請拍賣系爭不動
      產，原告因信賴登記機關之登記，拍定取得系爭不動產之
      所有權，揆諸前揭說明，被告陳玉珍自不得再對已合法取
      得系爭不動產所有權之原告，主張其始為真正之所有權人
      ，而有權占有系爭不動產，從而被告陳玉珍主張其為系爭
      不動產真正所有權人，為有權占有云云，洵屬無據，尚非
      可採。再者，被告二人與系爭不動產之原登記名義人間並
      不存在租賃關係，則於系爭不動產拍賣並移轉登記為原告
      所有後，除被告二人經原告同意得繼續使用外，即無合法
      占有權源，是被告辯稱拍賣公告上載明拍定不點交，為合
      法占有，亦屬無據，無足採信。
    4.綜上，原告現為系爭不動產之所有權人，被告無權占有系
      爭不動產，已如前述，原告自得依民法第767條第1項規定
      ，請求被告自系爭不動產遷出後，將之騰空返還予原告，
      是原告此部分請求，為有理由，應予准許。
（二）原告依民法侵權行為法律關係，請求被告自99年3月10日
      起按月連帶給付相當於租金之損害賠償
   1. 被告無任何權源而占有系爭房屋，自為無權占有，係故意
      不法侵害原告就系爭房屋之所有權，造成原告受有損害，
      成立侵權行為；再依民法第185條第1項前段規定：「數人
      共同不法侵害他人之權利者，連帶負損害賠償責任。」，
      民事上之共同侵權行為（狹義的共同侵權行為，即加害行
      為）與刑事上之共同正犯，其構成要件並不完全相同，共
      同侵權行為人間不以有意思聯絡為必要，數人因故意或過
      失不法侵害他人之權利，苟各行為人之故意或過失行為，
      均為其所生損害共同原因，即所謂行為關連共同，亦足成
      立共同侵權行為，依前開規定，各行為人對於被害人應負
      全部損害之連帶賠償責任。查被告等於99年3月10日原告
      取得系爭不動產所有權後，即無占有使用系爭不動產之合
      法權源，已如前述，被告陳玉梅雖辯稱：伊長年在大陸工
      作，原告未能舉證證明99年3月10日至99年10月10日止，
      被告陳玉梅占有系爭不動產云云，惟被告陳玉梅自大陸返
      臺期間，亦居住於系爭不動產內，且其與被告陳玉珍之戶
      籍均設於系爭不動產等情，均為被告二人所不爭執，顯見
      被告陳玉梅縱有長期在大陸工作之事實，然仍有以系爭不
      動產為其住所於返臺期間居住之意思，是堪認被告二人現
      仍繼續占有使用系爭不動產，已侵害原告就系爭房屋之所
      有權，構成共同侵權行為，且因被告二人之無權占有使原
      告無法出租房屋收益使用而受有租金損害，其間並有因果
      關係，是原告依民法侵權行為法律關係，請求被告自99年
      3 月10日起至遷讓房屋之日止，按月連帶給付相當於租金
      之損害賠償，即屬有據。
    2.按城市地方房屋之租金，以不超過土地及其建築物申報總
      價額年息10%為限，土地法第97條定有明文。而所謂土地
      價額，依土地法第25條規定，係指法定地價。又所謂法定
      地價，依土地法第148條規定，係指土地所有人依該法規
      定所申報之地價，而在平均地權條例施行區域，係指土地
      所有人於地政機關舉辦規定地價或重新規定地價時之公告
      期間內申報之地價，未於該期間內申報者，以公告地價之
      80%為其申報地價，平均地權條例第16條亦規定甚明。另
      就基地租金之數額，除以基地申報地價為基礎外，尚須斟
      酌基地之位置，工商業繁榮之程度，承租人利用基地之經
      濟價值及所受利益等項，並與鄰地租金相比較，以為決定
      （最高法院68年台上字第3071號判例參照）。又土地法第
      97條第1項所定者，係屬強制規定，如當事人間約定之租
      金超過此限制，其超過部分無請求權（最高法院43年台上
      字第392號判例要旨參照）。本件原告雖主張被告應按月
      連帶給付相當於租金之損害賠償2萬1000元云云，惟被告
      抗辯系爭不動產為城市地方房屋，相當於租金之不當得利
      或損害賠償應受土地法第97條第1項規定之限制等語，揆
      諸前揭說明，土地法第97條第1項既屬強制規定，是本件
      原告請求相當於租金之損害賠償金額，自應受該法律規定
      之限制，超過部分即為無請求權。
    3.經查，系爭不動產位屬城市地方，有上開土地法規定之適
      用；又系爭房屋坐落於臺北市○○區○○路，緊鄰龍山國
      小，距捷運龍山寺站步行約7分鐘可達，交通便捷，且鄰
      近廣州夜市○○○街夜市，生活機能良好，為兩造所不爭
      執，且有相關地圖及現場照片可參，而原告係以559萬100
      元標得系爭不動產，本院審酌上情，認其租金應以系爭房
      屋占用土地及建築物申報總價之年息10%為適當。而系爭
      房屋99年度課稅現值為17萬6900元，系爭土地之申報地價
      為每平方公尺2萬4640元，有原告提出之房屋稅課稅明細
      及系爭土地登記謄本可佐，則依系爭房屋坐落土地面積計
      算，系爭土地之申報總價為64萬640元（計算式：130 ×
      26/130×24640＝640640），加計系爭房屋之課稅現值，
      再按土地及建築物申報總價額年息10%計算，被告每月應
      給付原告相當於租金之損害賠償額應為6813元（計算式：
      【640640＋176900】×10%÷12＝6812.8，元以下四捨五
      入），是原告訴請被告自99年3月10日起至返還房屋之日
      止，按月給付相當於租金之損害賠償金6813元，洵屬正當
      ，自應准許。逾此部分之請求，於法無據，應予駁回。
（三）又按「被上訴人本於上訴人無權占用系爭房屋之同一事實
      ，依據侵權行為或不當得利之法律關係，請求上訴人賠償
      損害或返還不當得利，此種起訴之形態，學者謂之重疊的
      訴之合併；訴訟標的雖有數項，而僅有單一之聲明，法院
      應就原告所主張之數項標的逐一審判，如其中一項標的之
      請求為無理由時，仍須就他項標的之請求審判；若認其中
      一項請求為有理由，即可為原告勝訴之判決，就他項標的
      無須更為審判，法院如就數項標的同時判決，則為法所不
      許」，最高法院71 年度台上字第2388號判決要旨可資參
      照。本件原告就聲明第2項之請求，分別主張民法不當得
      利及侵權行為法律關係，經本院認其依侵權行為法則之請
      求為有理由，且法律並未規定不當得利之債屬連帶債務，
      爰不再就不當得利法律關係更為審判，附此敘明。
五、綜上所述，原告依民法第767條規定，請求被告自系爭不動
    產遷出並騰空返還予原告，及依民法侵權行為法律關係，請
    求被告自99年3月10日起至遷讓房屋之日止，按月連帶給付
    原告6813元，為有理由，應予准許，逾此部分，為無理由，
    應予駁回。
六、兩造均陳明願供擔保，聲請宣告假執行或免為假執行，爰分
    別酌定相當擔保金額，予以准許。另原告敗訴部分既經駁回
    ，其假執行之聲請即失所據，應予駁回。
七、本件判決之基礎已臻明確，兩造其餘攻擊防禦方法及主張舉
    證，於判決結果不生影響，無一一審究之必要，附此敘明。
八、據上論結，原告之訴，一部有理由，一部無理由，依民事訴
    訟法第79條、第390條第2項、第392條第2項，判決如主文。
中    華    民    國    100    年    5    月    26    日
                  民事第七庭  審判長法  官    陶亞琴
                                    法  官    蘇嘉豐
                                    法  官    楊蕙芬
以上正本係照原本作成
如對本判決上訴，須於判決送達後20日內向本院提出上訴狀。如
委任律師提起上訴者，應一併繳納上訴審裁判費。
中    華    民    國   100    年    2     月    10    日
                                    書記官    陳彥樺